【裁判字號】    98,簡上,502
【裁判日期】    981216
【裁判案由】    清償債務
【裁判全文】
臺灣臺北地方法院民事判決             98年度簡上字第502號
上  訴  人   如意交通企業股份有限公司
兼法定代理人 戊○○
上  訴  人   吉祥貨運有限公司
兼法定代理人 戊○○
共      同
訴訟代理人   簡志海律師
複代理人     王家鋐律師
被上訴人     甲○○○
訴訟代理人   丁○○
上列當事人間請求清償債務事件，上訴人對於中華民國98年6 月
26日本院新店簡易庭98年度店簡字第634號第一審判決提起上訴
，本院於98年11月25日言詞辯論終結，判決如下：
    主  文
上訴駁回。
第二審訴訟費用由上訴人負擔。
    事實及理由
一、被上訴人起訴主張：上訴人吉祥貨運有限公司（下稱吉祥公
    司）及上訴人如意交通企業股份有限公司（下稱如意公司）
    於民國94年11月25日邀同被上訴人甲○○○、上訴人戊○○
    及原審被告乙○○○連帶保證人，與訴外人合迪股份有限公
    司（下稱合迪公司）簽訂附條件買賣契約（下稱系爭契約）
    ，分別向訴外人合迪公司購買車號3K-988及HP-663號之曳引
    車各1輛（下稱系爭車輛），約定由上訴人吉祥公司提供車
    號976-GQ號之營業用曳引車1輛予訴外人合迪公司設定動產
    擔保抵押登記，上訴人吉祥公司及如意公司得以分期付款方
    式給付買賣價金。詎上訴人吉祥公司、如意公司未按期給付
    款項，致訴外人合迪公司向被上訴人求償，並強制執行被上
    訴人之財產，嗣被上訴人於96、97年間陸續代上訴人吉祥公
    司清償欠款新臺幣（下同）14萬9200元，代如意公司清償欠
    款31萬7600元，為此，爰依民法第749條、第748條之規定，
    請求上訴人吉祥公司、如意公司給付其代償之金額，並依民
    法第280條、第281條之規定，請求上訴人戊○○依比例分擔
    其已償還之金額15萬5600元等語。
二、上訴人則以：
  （一）原審被告乙○○○94年11月間向訴外人合迪公司購買系
        爭車輛，並簽訂系爭契約，訴外人合迪公司要求乙○○○提供有不動產之連帶保證人為擔保方可貸款，乙○○○請被上訴人甲○○○擔任保證人，所貸得金額均為乙○○○使用，上訴人吉祥公司、如意公司、戊○○並未
        收取任何款項，且訴外人合迪公司於辦理對保時，已明
        確告知被上訴人系爭車輛之車主均為乙○○○上訴人吉
        祥公司、如意公司、戊○○僅係為靠行車輛簽名同意貸
        款，並非系爭契約之主債務人或連帶保證人，自無部分
        負擔或全部負擔債務之問題。
  （二）系爭契約之真正買受人為乙○○○買賣價金亦均由其繳
        納，上訴人係因渠等與乙○○○之靠行關係，依車行靠
        行之商業習慣，司機靠行時，須將其使用之車輛登記於
        車行名下，始得營業，上訴人吉祥公司、如意公司、戊○○始於形式上擔任系爭契約之主債務人及連帶保證人
        ，系爭車輛之車款均由乙○○○立支票支付予訴外人合
        迪公司，嗣乙○○○開立之支票跳票，訴外人合迪公司
        逕向被上訴人求償，而非向上訴人吉祥公司、如意公司
        請求，此乃車輛靠行營業之商業習慣使然，被上訴人於
        清償其保證債務後，竟訴請上訴人吉祥公司、如意公司
        負主債務人責任，並訴請上訴人戊○○負連帶保證人之
        內部責任，違反系爭契約之真意，被上訴人行使權利以
        損害他人為目的，違反民法第148條所規定之誠實信用
        原則。再者，觀諸系爭契約之簽約日期分別為94年11月
        26日及同年月30日，然上訴人戊○○、被上訴人及乙○○○早於同年月25日即先行於系爭契約之連帶保證人欄
        簽名，顯然違反保證契約從屬於主債務契約之性質，亦
        為無效之保證，是被上訴人之請求自屬無據等語置辯。
三、原審為被上訴人勝訴之判決，上訴人不服，提起本件上訴，
    並聲明：(一)原判決不利於上訴人之部分廢棄。(二)上開廢棄部
    分，被上訴人在第一審之訴駁回。被上訴人則聲明：上訴駁
    回。
四、兩造不爭執之事項：
  （一）上訴人吉祥公司、如意公司於94年11月25日以被上訴人
        及上訴人戊○○、原審被告乙○○○連帶保證人，與訴
        外人合迪公司簽訂系爭契約，約定向訴外人合迪公司購
        買系爭車輛，並由上訴人吉祥公司提供車號976-GQ號之
        曳引車予訴外人合迪公司設定動產擔保抵押登記，上訴
        人吉祥公司及如意公司得以分期付款方式給付價金。
  （二）原審被告乙○○○貨車司機，且為系爭車輛之實際使用
        人，嗣上開債務未按期履行，訴外人合迪公司向被上訴
        人求償，被上訴人於96、97年間分別清償訴外人合迪公
        司14萬9200元、31萬7600元。
五、本件之爭點為：
  （一）上訴人吉祥公司、如意公司及戊○○是否分別為系爭契
        約之主債務人及連帶保證人？
  （二）被上訴人依民法第749條規定向上訴人吉祥公司、如意
        公司行使保證人之代位權，及依民法第281條規定請求
        上訴人戊○○償還其應分擔之部分，有無理由？
六、得心證之理由：
  （一）上訴人吉祥公司、如意公司及戊○○是否分別為系爭契
        約之主債務人及連帶保證人？
      1.按契約之當事人為契約上所載之雙方名義人，亦即債權
        債務之主體，應以締結契約之當事人為準，至其實際情
        形如何，尚非所問（最高法院17年上字第906號判例參
        照）。經查，上訴人雖主張：渠等僅係為靠行車輛簽名
        同意貸款，並非系爭契約之主債務人及連帶保證人云云
        ，惟查，依系爭契約之記載，系爭車號3K-988、HP-663
        號曳引車之買受人分別為上訴人吉祥公司、如意公司，
        出賣人為訴外人合迪公司，上訴人戊○○、被上訴人及
        原審被告乙○○○為連帶保證人，足見上訴人吉祥公司
        、如意公司為系爭契約之主債務人，上訴人戊○○及被
        上訴人為連帶保證人甚明，上訴人前開主張與系爭契約
        所載之文義不符，並非可採，又縱系爭車輛之價款實際
        上係由原審被告乙○○○期付款，然上訴人吉祥公司、
        如意公司既為買受人，即負給付價金之義務，其買受系
        爭車輛後，實際上係由何人給付價金，並不影響上訴人
        吉祥公司、如意公司與訴外人合迪公司間之法律關係，
        上訴人吉祥公司、如意公司仍應負主債務人之清償責任
        ，而上訴人戊○○既為連帶保證人，自應就上開債務負
        連帶清償責任。
      2.次按汽車運輸業所稱之「靠行」，係指汽車所有人為達
        營業之目的，將汽車所有權移轉於車行，使成為權利人
        而為管理行為之謂，應屬信託行為之一種，車行即為其
        受託人，依信託行為之本質，在信託關係終止並信託財
        產（即汽車）經受託人移還前，應認受託人為信託財產
        法律上之所有權人，不得仍謂信託財產為信託人所有（
        最高法院72年臺上字第3524號判決參照）。上訴人主張
        系爭車輛實際上為乙○○○購買，靠行於上訴人吉祥公
        司及如意公司乙節，固據提出靠行切結書、繳款通知及
        汽（機）車過戶登記書等件為證（見原審卷第54至56頁
        ），惟縱然屬實，亦僅能證明乙○○○上訴人吉祥公司
        、如意公司公司間成立信託契約，將系爭車輛所有權信
        託為上訴人吉祥公司、如意公司所有，而使該2家公司
        成為系爭車輛之所有權人，仍不得執此項上訴人吉祥公
        司、如意公司與乙○○○之內部關係，據以認定上訴人
        並非系爭契約之買受人及連帶保證人，渠等既分別於系
        爭契約之立約人及連帶保證人欄簽名、蓋印，自應負主
        債務人及連帶保證人責任無疑。
      3.上訴人雖主張：被上訴人為乙○○○姑姑，且與上訴人
        互不相識，可見被上訴人係為乙○○○證，且合迪公司
        亦知主債務人為乙○○○因此並未向上訴人求償云云，
        惟乙○○○擔任系爭契約之連帶保證人，則被上訴人基
        於與乙○○○親屬情誼關係，同意擔任連帶保證人，尚
        難認與常情不符，自不得執此即謂乙○○○系爭契約之
        主債務人，上訴人毋庸負清償責任，又連帶保證之所謂
        連帶，係指保證人與主債務人同負同一債務，對於債權
        人各負全部責任，連帶債務之債權人，得對於債務人中
        之一人或數人或其全體，同時或先後請求全部或一部之
        給付，此觀諸民法第272條第1項及第273條第1項之規定
        即明，依此，訴外人合迪公司本得選擇向全體債務人中
        之一人請求給付，是上訴人以訴外人合迪公司並未向其
        求償為由，主張其非系爭契約之主債務人及連帶保證人
        云云，自無足採。
      4.又上訴人主張系爭契約之保證違反從屬性原則，應為無
        效云云，而觀諸系爭契約之記載（見原審卷第7至10頁
        ），其上雖載明簽約日期為「94年11月30日」，對保日
        期為「94年11月25日」，然依證人即合迪公司業務員丙○○○庭證稱：系爭契約是由我對保的，對保與簽約的
        日期相同，簽約日期是助理蓋的，對保日期是我蓋的，
        簽約日期理論上是送去設定的時候蓋的等語（見本院卷
        第62頁背面、第63頁），可知上訴人戊○○與訴外人合
        迪公司簽訂保證契約之日期與上訴人吉祥公司、如意公
        司簽訂系爭契約之日期相同，系爭契約所載之簽約日期
        在對保日期之後，係因訴外人合迪公司內部作業所致，
        並不影響系爭契約與保證契約係同時簽訂之事實，要無
        上訴人所稱保證契約先於主契約訂立，違反從屬性原則
        而無效之情事，是上訴人前開主張亦不足採。從而，上
        訴人吉祥公司、如意公司及戊○○確係分別為系爭契約
        之主債務人及連帶保證人，自應就系爭契約債務負連帶
        清償責任。
  （二）被上訴人依民法第749條規定向上訴人吉祥公司、如意
        公司行使保證人之代位權，及依民法第281條規定請求
        上訴人戊○○償還其應分擔之部分，有無理由？
      1.按數人保證同一債務者，除契約另有訂定外，應連帶負
        保證責任；保證人向債權人為清償後，於其清償之限度
        內，承受債權人對於主債務人之債權；連帶債務人相互
        間，除法律另有規定或契約另有訂定外，應平均分擔義
        務；連帶債務人中之一人，因清償、代物清償、提存、
        抵銷或混同，致他債務人同免責任者，得向他債務人請
        求償還各自分擔之部分，並自免責時起之利息，民法第
        748條、第749條、第280條及第281條第1項分別定有明
        文。準此，保證人向債權人為清償或其他消滅債務之行
        為後，既承受債權人對於主債務人之債權，即已取代債
        權人之地位，自得於清償之限度內，行使原債權人之權
        利，故其除得向保證人行使求償權外，尚代位取得債權
        人對主債務人之債權及該債權之擔保與其他之從屬權利
        。
      2.經查，本件上訴人吉祥公司、如意公司均為系爭契約之
        主債務人，上訴人戊○○、被上訴人及原審被告乙○○○為連帶保證人，已如前述，又被上訴人已代上訴人吉
        祥公司、如意公司向訴外人合迪公司分別清償14萬9200
        元及31萬7600元，合計46萬6800元，有匯款存入憑證及
        清償證明書在卷可稽（見原審卷第15至17頁），則被上
        訴人依民法第749條規定，請求上訴人吉祥公司給付代
        償之金額14萬9200元，上訴人如意公司給付代償之金額
        31萬7600元，並依民法第281條規定，請求上訴人戊○○償還其應分擔之部分即上開債務3分之1，共計15萬56
        00元（計算式：466800÷3=155600），即屬有據，應予
        准許。
七、綜上所述，上訴人吉祥公司、如意公司為系爭契約之主債務
    人，上訴人戊○○為連帶保證人，被上訴人向訴外人合迪公
    司清償後，依民法第749條之規定，請求上訴人吉祥公司給
    付代償之金額14萬9200元，上訴人如意公司給付代償之金額
    31 萬7600元，及均自起訴狀繕本送達之翌日即98年4月2日
    起至清償日止，按年息5％計算之利息，並依民法第281條規
    定，請求上訴人戊○○償還其應分擔之部分15萬5600元，及
    自起訴狀繕本送達之翌日即98年5月15日起至清償日止，按
    年息5％計算之利息，均為有理由，應予准許，又前開債務
    係屬不真正連帶債務，若上訴人戊○○為清償時，就清償部
    分上訴人吉祥公司、如意公司各依其應負擔比例免為給付義
    務，若上訴人吉祥公司、如意公司為清償時，就清償部分上
    訴人戊○○依3分之1比例免為給付義務。原審判命上訴人如
    數給付，於法並無違誤，上訴意旨指摘原判決不當，求予廢
    棄改判，為無理由，應予駁回其上訴。
八、本件事證已臻明確，兩造其餘攻擊防禦方法及所提證據，核
    與本件判決結果不生影響，爰不另一一論述，附此敘明。
九、據上論結，本件上訴為無理由，依民事訴訟法第436條之1第
    3項、第449條第1項、第78條，判決如主文。
中    華    民    國    98    年    12    月    16    日
                  民事第二庭    審判長法官  張松鈞
                                      法官  李嘉慧
                                      法官  鍾素鳳
以上正本係照原本作成。
本判決不得上訴。
中    華    民    國    98    年    12    月    16    日
                                    書記官  林玗倩

司法院資訊處製作；財團法人民間司法改革基金會備份。
